【裁判字號】    92,上更(一),214
【裁判日期】    921217
【裁判案由】    偽造文書等
【裁判全文】
臺灣高等法院臺中分院刑事判決              九十二年度上更(一)字第二一四號
    上  訴  人  臺灣台中地方法院檢察署檢察官
    上  訴  人  子○○
    被      告  庚○○
    共      同
    選任辯護人  陳鴻謀
右上訴人等因被告等偽造文書等案件，不服臺灣台中地方法院八十八年度訴字第一八
０八號中華民國八十八年十二月一日第一審判決（起訴案號：臺灣台中地方法院檢察
署八十八年度偵字第一二八七七號），提起上訴，經判決後，由最高法院發回更審，
本院判決如左：
    主      文
原判決撤銷。
子○○共同連續行使偽造私文書，足以生損害於他人，處有期徒刑壹年陸月。
庚○○共同連續行使偽造私文書，足以生損害於他人，處有期徒刑捌月。
    事      實
一、子○○因經濟困難，擬召互助會籌集資金，遂於民國（下同）八十六年九月間，
    委託其母庚○○以其名義在位於台中市○○○路六五三號之台中市立崇倫國民中
    學（下稱崇倫國中），召集甲○○、己○○、壬○○、辛○○、丙○○、癸○○
    、丁○○、乙○○等人組成民間互助會，並由子○○擔任會首，會首連同會員共
    計二十六會，互助會期間自八十六年九月二日起至八十八年十月二日止，每會新
    台幣（下同）二萬元，採外標之方式，約定每月最後一日在上址由庚○○代子○○主持開標，開標時由到場之會員填寫標單，載明出標金額，由出標金額最多之
    人得標，若有欲參加競標而未克到場之會員，則委託子○○代寫投標金額參加投
    標，並由庚○○當場宣佈得標者。詎子○○、庚○○等二人竟基於共同意圖為子
    ○○不法所有之概括犯意聯絡，利用甲○○等人與如附表所示之會員均不認識，
    且未經余成杰之同意，擅自冒用余成杰之名義參加一會，並以余成杰之名義偽造
    標單詐取會款（詳如附表編號一所示），另在附表編號二、三所示之時間、地點
    ，冒用潘俊明、丑○○等二人之名義，連續偽造不實之標單，再將標單交予知情
    之庚○○，並於翌日由庚○○持子○○所偽造之標單與到場之會員競標，並因而
    得標，詐取會款（詳如附表編號二、三所示），其他活會會員因與如附表所示之
    會員均不認識，無從查證，致陷於錯誤，按期繳納會款予庚○○，再由庚○○將
    所收取之會款轉交予子○○，而分別詐得如附表所示之金額，足以生損害於被冒
    標者及其他活會會員。迨於八十七年十二月五日，該互助會活會會員乙○○經遭
    冒標之會員潘俊明之妻告知潘俊明尚屬活會等情，經向子○○查證後，該互助會
    之活會會員甲○○等人始知受騙。
二、案經甲○○、己○○、壬○○、辛○○、丙○○、癸○○、丁○○、乙○○等人
    訴由台灣台中地方法院檢察署檢察官偵查起訴。
    理      由
一、訊據上訴人即被告子○○及被告庚○○等二人均坦承有召集上開民間互助會之事
    實，惟均否認有冒標會款情事，被告子○○辯稱：並未冒用潘俊明、丑○○二人
    之名義標取會款，亦未冒用余成杰名義參加互助會，會員余成杰原欲參加，嗣於
    被告將會單發予各會員，欲向余成杰收取會款時，余成杰始稱經濟不充裕，不願
    加會，被告不得已方頂下該會，因此於標會時自須以余成杰之名義標取。又會員
    丑○○部分，係由被告子○○與丑○○二人共同集資，而以丑○○之名義參與，
    故該會於八十七年二月底由被告以丑○○名義標取會款，並無冒標可言云云。另
    被告庚○○則辯稱；上開民間互助會有關崇倫國中之會員部分，係子○○委託伊
    所召集，雖係由伊主持開標，但每次開標，校外會員之標單均係子○○在前一日
    先寫好，放在信封內交給伊，開標當日伊再提出來競標，所得會款亦均交予子○○，伊並無參與冒標云云。但查：
  (1)關於會員潘俊明部分：據證人潘俊明於本院前審證稱：「我有參加子○○等所召
    集之互助會，但我並沒有去標會款，是子○○冒用我的名字去標的，事先並未經
    過我的同意，後來我發現冒標後有跟子○○講，他只拿十萬元現金給我，其他雖
    開本票給我，但後來沒有兌現」等語（本院上訴卷一四六至一四七頁），被告子
    ○○亦於偵查時自承：「潘俊明是八十七年九月得標」，「潘俊明得標的錢，我
    拿到還地下錢莊債務，我當時向地下錢莊借了四十萬元」等語（偵查卷六十三頁
    ），足見被告子○○確有冒標潘俊明名下之會款，至於所下之標單，被告雖稱：
    「潘俊明應該有打電話給我，叫我下標單，金額是他告訴我」的云云（偵查卷六
    十三頁反面），然已為潘俊明所否認，被告亦無從證明潘俊明有要其下標單之事
    實，顯示係被告偽造標單冒標無疑。
  (2)關於會員余成杰部分：據證人余成杰於本院前審證稱：「我並未參加子○○所召
    集之互助會，亦未同意子○○使用我的名字入會，更未標過會款，我是被冒用的
    ，是事後他的朋友告訴我，我才知道的」等語（本院上訴卷一一四頁），而被告
    子○○於警訊承認標走此會（偵查卷八十一頁反面）雖其以余成杰原有加會，係
    其製作會單給予會員後，欲向其收取第一次會會款時，余成杰稱經濟困難，不願
    加會，伊不得已頂下該會，故以余成杰名義標會，並非冒標云云置辯，然查依被
    告於八十八年十一月十一日呈遞之答辯狀載：「本件互助會自始即以被告子○○
    為任會首，該會單原記載鄢志國，嗣二個月後，因其改名子○○，始重新列印會
    單，並轉交各會員‧‧‧‧」等語（原審卷三十二、三十三頁），亦即被告召會
    時原名鄢志國，嗣於二個月後改名子○○，因而重新列印會單交各會員，經參照
    其所提出之新舊互助會單各一紙（原審卷三十八、三十九頁），被告確有重新列
    印會單屬實，以被告原名鄢志國，於其改名子○○時，既重新列印會單，則果余
    成杰有入會，旋即退會，而由被告頂下之情形，何以被告子○○於重新列印會單
    時，不將余成杰之該會更正為被告名義？是被告有冒用余成杰名義入會，實至明
    顯。
  (3)關於會員丑○○部分：查被告雖以：係與丑○○共同集資而以丑○○名義入會，
    故該會於八十七年二月底，由被告以丑○○名義標取會款，係共同權利之行使，
    並無冒標云云為辯，然被告於原審自承：「‧‧‧冒標部分我承認，我要標並未
    經丑○○同意‧‧‧‧」（原審卷十九頁反面），是縱使如被告所辯，係與丑○○共同集資入會，但既以丑○○之名義入會，自應得丑○○之同意始得標取會款
    ，乃被告竟冒丑○○之名義，填寫標單標會，欺騙其他會員，其冒標行為，已極
    明確。又被告雖呈報丑○○之住址，但迭經傳拘無著，惟本件事證已明，丑○○
    未到案並不影響事實之認定，併此敘明。
二、被告庚○○對於其子子○○冒標會款之事，雖否認知情，惟據被告子○○於警訊
    自白稱：「我標得余成杰之會款，事後我有告訴我母親，余成杰名下之會，是我
    本人使用他的名字，他不知道，這些事情我有跟我母親講過」等語（偵查卷八十
    一頁反面、八十二頁），足見被告庚○○知悉其子子○○冒標會款，其事後否認
    知情，不足採信。又被告子○○名義上雖為本互助會之會首，惟實際上皆由被告
    庚○○主持開標，且標會之地點在其服務之崇倫國中，其並收取崇倫國中入會會
    員之會款，已實際參與會務，衡諸常情，對於其子多次冒標會款，豈能諉為不知
    ？再參以倒會事發之前，於八十七年十月間被告庚○○即計劃脫產，將其所有房
    屋出售，所得價款於八十七年十二月四日匯入中國農民銀行南屯分行被告庚○○
    之帳戶，當日隨即轉入其女帳戶內，以後若有其他款項匯入，亦均即刻轉匯給其
    女帳戶，而被告於同年十二月七日即宣告倒會，以上變賣房屋及匯款之經過，亦
    有不動產買賣合約書及銀行往來帳戶影本等資料在卷可稽（原審卷四九─五二頁
    、偵查卷二○─二二頁），顯示被告庚○○知情冒標，而做出隱匿財產，逃避債
    務之行為，況據告訴人指稱宣告倒會之前三、四日猶陸續向告訴人等收取八十七
    年十二月份之會款，隨即倒會，其詐欺之意圖，已不言可喻。另上開互助會每次
    開標均有填寫標單，標單上並書寫競標人之姓名，欲投標之利息等字樣，亦據被
    告子○○自承在卷（本院上訴卷六十頁），並經告訴人甲○○等人供證無誤，而
    被告二人未經被害人潘俊明、丑○○、余成杰等之同意，擅自以該三人之名義冒
    標會款，已如前述，自足生損害於該三人及活會之會員，此外後有互助會單及協
    議書等影本各一份附卷可稽，足證被告二人前開所辯係卸責飾詞，不足採信，其
    等二人之犯行堪予認定。
三、按冒用他人名義在標單上書寫姓名及所出利息之行為，依民間互助會之習慣，係
    表示該名義人願出所書利息金額標取會款，該標單係屬刑法第二百二十條第一項
    所規定之準私文書。核被告子○○等二人所為係犯刑法第二百十六條、第二百十
    條之行使偽造私文書罪及同法第三百三十九第一項之詐欺取財罪。其等偽造被害
    人余成杰、潘俊明、丑○○等三人之署押係偽造私文書之部分行為，偽造私文書
    後持以行使，已為行使偽造私文書之高度行為所吸收，均不另論罪。至其等所犯
    之上開行使偽造私文書及詐欺取財等二罪間具有方法、結果關係，應依牽連犯之
    規定從一重之行使偽造私文書罪處斷。另被告等二人間具有犯意聯絡及行為分擔
    ，均為共同正犯。又其等先後犯行，犯罪構成要件相同，顯係基於概括犯意反覆
    為之，為連續犯，應依法論以一罪並加重其刑。至被告等每次冒標行為係以一行
    為使各活會會員陷於錯誤而交付會款，係觸犯數詐欺罪名，為同種想像競合犯，
    應從一重處斷。又被告等未經被害人余成杰同意之情況下，虛列余成杰名義於互
    助會單上，並在附表所示之時間、地點，以附表所示之方法，冒用余成杰名義，
    而偽造不實之標單，再將標單持交予被告庚○○，並於翌日由被告庚○○持被告
    子○○所偽造之標單與到場之會員競標，並因此得標，而向其他活會會員詐取會
    款部分，雖未經公訴人起訴，然此部分事實與公訴人起訴之犯罪事實係屬具有連
    續犯關係之裁判上一罪關係，為起訴效力所及，本院自應併予審判。原審就被告
    子○○部分予以論罪科刑，固非無見，惟查原審認被告子○○係利用不知情之被
    告庚○○犯罪，被告子○○成立間接正犯，被告庚○○並不成立犯罪，已有未合
    。次查被害人陳竹山、盧銘淦部分並不成立犯罪（詳如後述），原審就此部分亦
    予以論罪科刑，尤有違誤。另原審認被告子○○所偽造之標單並未載明標單字樣
    ，與事實不符，亦有可議。被告子○○上訴意旨仍執前詞否認犯罪，及檢察官上
    訴意旨指摘原判決關於被告子○○部分量刑過輕，雖均無理由，但檢察官上訴意
    旨指摘原判決關於被告庚○○部分判決無罪不當，則非無理由，且原判決復有上
    述可議之處，應由本院將原判決予以撤銷改判。爰審酌被告等二人明知被告子○○經濟已陷入困難，猶以召集互助會之方式詐騙金錢，且迄今仍未與被害人達成
    和解，賠償被害人損失，及其等犯罪之目的、手段，所生危害及犯後態度等一切
    情狀，分別量處如主文第二項、第三項所示之刑，以示懲儆。又被告子○○所偽
    造之標單並未扣案，且據被告子○○供承已丟棄，顯然業已滅失，故不另為沒收
    之諭知，附此敘明。
四、公訴意旨以被告子○○等二人於前開時間尚偽造被害人陳竹山、盧銘淦之名義冒
    標會款，因認被告等二人此部分亦涉有行使偽造私文書及詐欺取財等罪嫌云云。
    按犯罪事實應依證據認定之，無證據不得推定其犯罪事實，刑事訴訟法第一百五
    十四條定有明文。經查被害人陳竹山確有參加上開互助會並委由其妻吳寶杏（現
    改名為吳幸樺）標取會款，另被害人盧銘淦原答應參加上開互助會，後來未參加
    ，由吳寶杏頂下，嗣已由吳寶杏親自標取會款等情，業據證人陳竹山及吳寶杏等
    二人分別到庭結證在卷（見本院上訴卷第八十七頁至第八十八頁、第一百零三頁
    ），準此尚難認此部分係被告等二人所冒標，核與行使偽造私文書及詐欺取財等
    罪之要件不符。惟因公訴人認此部分與上開科刑部分（丑○○、潘俊明部分）係
    屬具有連續關係之裁判上一罪，故不另為無罪之諭知，併此敘明。
五、據上論斷，應依刑事訴訟法第三百六十九條第一項前段、第三百六十四條、第二
    百九十九條第一項前段、刑法第二十八條、第五十六條、第二百十六條、第二百
    十條、第三百三十九條第一項、第五十五條，罰金罰鍰提高標準條例第一條前段
    ，判決如主文。
本案經檢察官戊○○到庭執行職務。
中      華      民      國      九十二  年      十二    月      十七    日
                                臺灣高等法院臺中分院刑事第二庭
                                      審判長法  官  羅  禮  政
                                            法  官  蔡  聰  明
                                            法  官  陳  欣  安
右正本證明與原本無異。
如不服本判決應於收受送達後十日內向本院提出上訴書狀，其未敘述上訴之理由者並
得於提起上訴後十日內向本院補提理由書（均須按他造當事人之人數附繕本）。
                                            書記官  紀  美  鈺
中      華      民      國      九十二  年      十二    月      十八    日
附錄論罪科刑法條
刑法第三百三十九條第一項
意圖為自己或第三人不法之所有，以詐術使人將本人或第三人之物交付者，處五年以
下有期徒刑、拘役或科或併科一千元以下罰金。
以前項方法得財產上不法之利益或使第三人得之者，亦同。
前二項之未遂犯罰之。
刑法第二百十六條
行使第二百十條至第二百十五條之文書者，依偽造、變造文書或登載不實事項或使登
載不實事項之規定處斷。
刑法第二百十條
偽造、變造私文書，足以生損害於公眾或他人者，處五年以下有期徒刑。
                                                                        Ａ
附表
┌────┬──────┬──────┬────────┬────────┐
│編號    │被冒標者姓名│冒標日期    │詐得金額        │被冒標時活會人數│
├────┼──────┼──────┼────────┼────────┤
│１      │余成杰      │、１０、２  │四十八萬元      │二十四人        │
│        │            │            │                │                │
├────┼──────┼──────┼────────┼────────┤
│２      │丑○○      │、３、２  │四十二萬元      │二十一人        │
│        │  │            │                │                │
├────┼──────┼──────┼────────┼────────┤
│３      │潘俊明      │、８、２  │三十二萬元      │十六人          │
│        │            │            │                │                │
└────┴──────┴──────┴────────┴────────┘
說明：一、互助會單雖記載標會日定於每月之最後一天，但據會員即告訴人丁○○稱
          標會都是每月二日由庚○○在崇倫國中總務處負責開標（亦即將月底開標
          ，延至次月二日開標）。又告訴人己○○依其記載之開標資料指稱：會員
          編號二十四號余成杰係於八十六年十月（二日）以標息四千五百元得標；
          編號六號丑○○係八十七年三月（二日）以標息三千五百元得標；編號二
          十三號潘俊明係八十七年八月（二日）以標息三千五百元得標，被告鄢宇
          呈稱潘俊明係八十七年九月得標，但本院認以告訴人提供之資料為可採。
          （偵查卷九頁、原審卷十八頁反面）
      二、本案互助會每會會款二萬元，採外標方式，故冒標當月應以尚為活會會員
      人數乘以活會會員每月應繳之會款本金二萬元，無須加計標息。
      三、余成杰係遭被告子○○冒用名義入會之會員，故不列入活會會員人數內。
      四、詐得之金額合計一百二十二萬元。
                                                                        Ａ


司法院資訊處製作；財團法人民間司法改革基金會備份。
